ACORDAO-COMPLETO-2412073

ACÓRDÃO 11302/2020 ATA 35/2020 - PRIMEIRA CÂMARA

VISTOS, relatados e discutidos estes autos em que se apreciam recursos de reconsideração interpostos por Joel de Souza Neiva, pelo Estado da Bahia e pela Companhia de Engenharia Hídrica e de Saneamento da Bahia (Cerb) contra o Acórdão 3018/2019-TCU-Primeira Câmara, por meio do qual o Tribunal julgou irregulares as contas do primeiro recorrente e condenou-o em débito, solidariamente com os demais,
ACORDAM os Ministros do Tribunal de Contas da União, reunidos em Sessão da Primeira Câmara, diante das razões expostas pelo Relator, em:
9.1. com fundamento nos arts. 32, inciso I, e 33 da Lei 8.443/1992, conhecer e negar provimento aos presentes recursos de reconsideração, mantendo-se inalterado o Acórdão 3018/2019-TCU-Primeira Câmara;
9.2. dar ciência deste acórdão aos recorrentes.

Recursos de reconsideração interpostos contra acórdão que julgou irregulares as contas de um dos recorrentes e condenou-o em débito solidariamente com os demais.

Primeira Câmara

Entidades/órgãos do Governo do Estado da Bahia.

3. Recorrentes: Estado da Bahia; Companhia de Engenharia Hídrica e de Saneamento da Bahia - Cerb (13.529.136/0001-35); Joel de Souza Neiva (XXX.905.955-XX).

13.1. Ministros presentes: Walton Alencar Rodrigues (Presidente) e Bruno Dantas (Relator).
13.2. Ministros-Substitutos convocados: Marcos Bemquerer Costa e André Luís de Carvalho.
13.3. Ministro-Substituto presente: Augusto Sherman Cavalcanti.

ACORDAO-COMPLETO-2438726

Acórdão 13987/2020 - Primeira Câmara

ACORDAO-COMPLETO-2520464

Acórdão 4470/2022 - Primeira Câmara

ESTADO DA BAHIA

BRUNO DANTAS

Ministro-Substituto Weder de Oliveira.

Cuidam os autos de recursos de reconsideração interpostos por Joel de Souza Neiva (peça 254) , pelo Estado da Bahia (peça 215) e pela Companhia de Engenharia Hídrica e de Saneamento da Bahia - Cerb (peça 217) contra o Acórdão 3018/2019-TCU-Primeira Câmara, por meio do qual o Tribunal julgou irregulares as contas do primeiro recorrente e condenou-o em débito, solidariamente com os demais.
A tomada de constas especial que deu origem a estes autos foi instaurada pela Fundação Nacional de Saúde (Funasa) em razão da não consecução do objetivo pactuado e da impugnação de despesas no âmbito do Convênio 67/2001 (Siafi 422991) firmado com o Governo do Estado da Bahia para ações de saneamento básico em diversos municípios do estado.
A deliberação recorrida, relatada pelo Min. Substituto Weder de Oliveira, apresentou o seguinte teor:
'9.1. com fundamento nos arts. 1º, I, 16, I, 17 e 23, I, da Lei 8.443/1992 c/c os arts. 1º, I, 207 e 214, I, do RI/TCU, julgar regulares com ressalvas as contas de Roberto Moussalem de Andrade; Eduardo José de Santana, Vanderlito Seixas Santos, Alfredo da Silva Pinto, Jose Luciano Dultra Cintra, Pedro Avelino de Oliveira Neto, Cícero de Carvalho Monteiro, Jorge Luís Gonçalves, dando-se-lhes quitação;
9.2.com fundamento nos arts. 1º, I, 16, III, 'c' da Lei 8.443/1992 c/c os arts. 19 e 23, III, da mesma lei, e com arts. 1º, I, 209, III, 210 e 214, III, do RI/TCU, julgar irregulares as contas de Joel de Souza Neiva, ex-prefeito do município de Conceição do Almeida/BA e condená-lo, solidariamente com estado da Bahia e com a Companhia de Engenharia Ambiental e Recursos Hídricos da Bahia (Cerb) , ao pagamento das quantias a seguir especificadas, com a fixação do prazo de 15 (quinze) dias, a contar da notificação, para comprovar, perante o Tribunal (art. 214, III, alínea 'a', do RI/TCU) , o recolhimento das dívidas aos cofres da Fundação Nacional de Saúde, atualizadas monetariamente e acrescidas dos juros de mora, calculados a partir das datas discriminadas, até a data dos recolhimentos, na forma prevista na legislação em vigor;
	VALOR ORIGINAL (R$) 
	DATA DA OCORRÊNCIA

	48.915,00
	7/10/2002

	65.220,00
	11/12/2002

	48.915,00
	12/5/2003

9.3. com fundamento nos arts. 1º, I, 16, III, 'c' da Lei 8.443/1992 c/c os arts. 19 e 23, III, da mesma Lei, e com arts. 1º, I, 209, III, 210 e 214, III, do RI/TCU, julgar irregulares as contas de Marcello da Silva Britto, ex-prefeito do município de Ribeira do Amparo/BA, e condená-lo solidariamente com o estado da Bahia e com a Companhia de Engenharia Ambiental e Recursos Hídricos da Bahia (Cerb) , ao pagamento das quantias a seguir especificadas, com a fixação do prazo de 15 (quinze) dias, a contar da notificação, para comprovar, perante o Tribunal (art. 214, III, alínea 'a', do RI/TCU) , o recolhimento das dívidas aos cofres do Fundação Nacional de Saúde, atualizadas monetariamente e acrescidas dos juros de mora, calculados a partir das datas discriminadas, até a data dos recolhimentos, na forma prevista na legislação em vigor; 
	VALOR ORIGINAL (R$) 
	DATA DA OCORRÊNCIA

	76.636,50
	9/6/2003

	102.182,00
	22/2/2006

9.4. aplicar a Marcello da Silva Britto a multa prevista no art. 57 da Lei 8.443/1992 c/c o art. 267 do RI/TCU, no valor de R$ 60.000,00 (sessenta mil reais) , fixando o prazo de 15 (quinze) dias, a contar da notificação, para que comprove, perante este Tribunal (art. 214, III, 'a', do RI/TCU) , o recolhimento da dívida aos cofres do Tesouro Nacional, atualizada monetariamente desde a data do presente acórdão até a do efetivo recolhimento, se for paga após o vencimento, na forma da legislação em vigor;
9.5. autorizar, desde logo, nos termos do art. 28, II, da Lei 8.443/1992, a cobrança judicial das dívidas;
9.6. remeter cópia desta deliberação à Procuradoria da República no Estado da Bahia, em cumprimento ao disposto no § 3º do art. 16 da Lei 8.443/1992 c/c o § 7º do art. 209 do RI/TCU.'
Admitido o processamento do recurso, porquanto preenchidos os requisitos previstos nos arts. 32, inciso I, e 33 da Lei 8.443/1992, conferi efeito suspensivo aos itens 9.2, 9.3 e 9.5 do acórdão recorrido em relação aos recorrentes, estendendo-o para os demais devedores solidários (peças 222 e 260) .
Instruído o presente feito, faço reproduzir, com os ajustes que julgo pertinentes, o exame técnico e o encaminhamento oferecidos pela Secretaria de Recursos deste Tribunal (peça 261) , que contou com a anuência do corpo diretivo da unidade (peças 262-263) e do Ministério Público junto ao TCU (peça 264) :
"HISTÓRICO
2. A presente tomada de contas especial (TCE) foi instaurada em razão de irregularidades na execução do Convênio 67/2001 (peça 1, p. 41-67 e 79-105) , celebrado entre a Fundação Nacional de Saúde (Funasa) e o Governo do Estado da Bahia, por meio da Secretaria de Estado de Infraestrutura (Seinfra) , atualmente denominada Secretaria de Desenvolvimento Urbano do Estado da Bahia (Sedur) . O objeto da avença era o repasse de R$ 114.664.531,00 ao Estado da Bahia em 2001 e R$ 20.160.000,00 em 2002, para aplicação em ações de saneamento básico em diversos municípios integrantes do Projeto Alvorada, visando à redução da mortalidade, principalmente infantil, devido a doenças de veiculação hídrica, bem como contribuir para a elevação do Índice de Desenvolvimento Humano.
3. O convênio envolvia 326 projetos, correspondendo a mais de 350 obras (peça 6, p. 239) . A vigência expirou-se em 7/6/2009, e o prazo para prestar contas encerrou-se em 6/8/2009 (peça 1, p. 367) . A Sedur solicitou prorrogação de vigência, em virtude de existirem subconvênios com municípios ainda em execução, devido aos ajustes que se fizeram necessários em função das exigências das fiscalizações da Funasa, bem como da existência de pendências judiciais em andamento. Porém, o pedido não foi autorizado.
4. Os recursos foram transferidos a diversos municípios, por força de celebração de subconvênios, conforme previa a Subcláusula 3ª da Cláusula Oitava, que estabelecia a possibilidade de transferência de recursos aos municípios, visando a conferir maior operacionalidade na execução do programa de obras.
5. Por meio do Segundo Termo Aditivo, foram incluídas no Convênio a Empresa Baiana de Água e Saneamento (Embasa) e a Companhia Engenharia Rural da Bahia (Cerb) , na condição de entidades executoras, definindo as obrigações de cada participante.
6. Esta TCE refere-se especificamente às parcelas descentralizadas por meio dos Subconvênios 128/2002 (peça 7, p. 171) e 92/2002 (peça 2, p. 200-220) , firmados entre a Cerb e os municípios de Conceição do Almeida/BA e de Ribeira do Amparo/BA, respectivamente.
7. O Governo do Estado da Bahia/Seinfra/Cerb celebrou o Subconvênio 92/2002 (peça 2, p. 200) com o município de Ribeira do Amparo, visando ao repasse dos recursos recebidos da Funasa, no valor de R$ 283.838,89, sendo R$ 255.455,00 provenientes da União e R$ 28.383,89 aportados a título de contrapartida do município. A avença teve por objetivo a construção de 199 conjuntos sanitários domiciliares. O Subconvênio vigeu até 28/2/2007 (peça 2, p. 148-196) .
8. A Funasa acompanhou a execução da avença, tendo realizado quatro visitas técnicas. Com fulcro na Nota Técnica de 11/12/2009, foram registradas as seguintes conclusões: a) o objeto foi executado parcialmente, no percentual de 20,10%, não obtendo alcance social; b) o percentual não executado do objeto é de 79,90%, referente às obras de melhorias sanitárias; c) o objetivo do convênio não foi atingido, nem mesmo no percentual executado, uma vez que as ações não beneficiaram a comunidade, visto que 40 unidades construídas não eram compatíveis com as especificações técnicas aprovadas pela Funasa.
9. Foi também celebrado o Subconvênio 128/2002 entre a Cerb, na qualidade de uma das executoras do Convênio 67/2001, e o município de Conceição do Almeida/BA. O valor da avença era de R$ 181.667,67, sendo R$ 163.050,00 de origem federal, e tinha por objetivo a construção de 127 módulos sanitários domiciliares.
10. Quanto à execução das obras, foram emitidos relatório de visita técnica e parecer técnico final (peça 7, p. 90-131) , informando que foi comprovada a construção dos 127 módulos previstos no Plano de Trabalho. Contudo, somente 32 fossas e sumidouros haviam sido executados. Verificou-se ainda que os dejetos dos demais módulos estavam sendo coletados por rede de esgoto e lançados em duas unidades de tratamento construídas em substituição às fossas e sumidouros. Porém, não foram apresentados projetos e planilhas de custo para apreciação e aprovação da Funasa, o que resultou na aprovação de apenas 25% da meta física prevista.
11. Após a análise da prestação de contas referente ao subconvênio, verificou-se que a documentação não se encontrava de acordo com a Instrução Normativa 01/1997. Assim, ante o não saneamento da irregularidade apontada no relatório de fiscalização, a área financeira emitiu o Parecer Financeiro 34, de 10/5/2011 (peça 7, p 207) , concluindo pela impugnação total dos recursos repassados, já que o gestor deixou de apresentar o Termo de Aceitação Definitiva da Obra e Relatório de Cumprimento do Objeto. Além disso, o 3° Laudo final da Funasa impugnou 75% das obras por falta de apresentação do projeto (plantas e memorial descritivo) das duas unidades elevadas, no valor de R$ 122.625,00 e, por fim, por falta do ART da obra.
12. No âmbito desta Corte de Contas, foi procedida a citação dos signatários dos Termos de Convênio e Subconvênios, além do Estado da Bahia e da Cerb. As alegações de defesa apresentadas foram aptas a sanar apenas parte das irregularidades discutidas nos presentes autos. Diante disso, o processo foi apreciado nos termos do acórdão condenatório, transcrito no item Introdução.
13. Neste momento, passa-se à análise dos recursos de reconsideração interpostos por Joel de Souza Neiva (peça 254) , pela Secretaria de Desenvolvimento Urbano do Estado da Bahia (peça 215) e pela Companhia de Engenharia Ambiental e Recursos Hídricos da Bahia (peça 217) .
ADMISSIBILIDADE
14. Reiteram-se os exames preliminares de admissibilidade quanto aos recursos interpostos por Joel de Souza Neiva, pela Secretaria de Desenvolvimento Urbano do Estado da Bahia e pela Companhia de Engenharia Ambiental e Recursos Hídricos da Bahia (peças 218-219 e 258) , ratificados pelo Exmo. Sr. Ministro-Relator Bruno Dantas (peças 222 e 260) , que concluiu pelo conhecimento dos recursos, suspendendo-se os efeitos dos itens 9.2, 9.3 e 9.5 do acórdão condenatório em relação aos recorrentes, estendendo-o para os demais devedores solidários.
MÉRITO
15. Delimitação
15.1. Constitui objeto dos recursos analisar se:
a) restou configurada a prescrição da pretensão de ressarcimento;
b) há a ocorrência de bis in idem;
c) houve vencimento do prazo legal para guarda dos documentos;
d) as contas devem ser consideradas iliquidáveis, ante alegado transcurso de prazo superior a dez anos;
e) as contas estariam sob a competência do Tribunal de Contas Estadual;
f) houve prejuízo à ampla defesa;
g) houve afronta ao princípio da isonomia;
h) a execução do Convênio 128/2002 foi regular.
16. Da análise da potencial prescrição da pretensão de ressarcimento
16.1. O Estado da Bahia argumenta que, à semelhança do entendimento firmado no TC Processo 011.547/2008-8, deve ser reconhecida a prescrição da pretensão de ressarcimento do TCU. Sua tese fundamenta-se nos seguintes argumentos:
a) TRF da 5ª Região considerou prescrita ação de improbidade administrativa movida pelo Ministério Público Federal em razão da rejeição das contas pelo TCU, reconhecendo também o prazo prescricional de cinco anos (peça 215, p. 14-16) ;
b) em face da divergência de entendimentos verificada por ocasião dos julgamentos do Mandado de Segurança 26.210 e do Recurso Extraordinário 669.069, a questão relativa ao prazo prescricional das ações para ressarcimento ao erário fundadas em decisão de Tribunal de Contas voltou a ser submetida ao Plenário do Supremo Tribunal Federal e teve sua repercussão geral decretada pela Corte no Recurso Extraordinário 636.886. Na oportunidade, determinou-se a suspensão do processamento de todos os processos pendentes em tramitação no território nacional (art. 1.035, § 5º, do CPC) , pertinente à conferência de especial atenção ao tema no âmbito das cortes de contas, a fim de assegurar a efetividade de suas decisões (peça 215, p. 16-17) .
16.2. Adicionalmente, Joel de Souza Neiva defende que o convênio foi firmado em 22/6/2002, tendo expirado em 12/11/2003, e a presente TCE foi finalizada somente em 2015, portanto há mais de doze anos. Considerando que a jurisprudência do TCU reconhece o prazo prescricional de cinco anos, conclui-se que o processo encontra-se prescrito (peça 254, p. 3) .
Análise
16.3. Não assiste razão aos recorrentes. Apesar de haver discussões no âmbito do STF acerca da potencial prescritibilidade das ações de ressarcimento ao erário originadas da atuação deste Tribunal de Contas, ainda não há posicionamento definitivo sobre a matéria. Portanto, permanece vigente o entendimento ratificado pela Súmula TCU 282 de que as pretensões de ressarcimento ao erário fundadas em decisões do TCU são imprescritíveis.
16.4. Sobre tal tema, cabe um breve histórico, de forma a analisar os argumentos ofertados. No ano de 2008, o Supremo Tribunal Federal levou a julgamento o MS 26.210, impetrado com o fim de anular o Acórdão 2967/2005-TCU-Primeira Câmara, que cuidou de uma tomada de contas especial instaurada pelo CNPq contra determinada bolsista, em que as contas foram julgadas irregulares, com a imputação de débito àquela responsável. Naquela oportunidade o Plenário do STF passou a orientar sua jurisprudência no sentido da imprescritibilidade da pretensão de ressarcimento ao erário.
16.5. Na ocasião, o fundamento utilizado foi o art. 37, § 5º, da Constituição, o qual dispõe que 'a lei estabelecerá os prazos de prescrição para ilícitos praticados por qualquer agente, servidor ou não, que causem prejuízos ao erário, ressalvadas as respectivas ações de ressarcimento'. Com base nessa ressalva constitucionalmente prevista, o Plenário do STF concluiu que as ações de ressarcimento ao erário decorrentes da atuação dos Tribunais de Contas seriam imprescritíveis. Daí em diante, o MS 26.210 passou a ser invocado em diversos julgamentos que se seguiram na nossa Corte Constitucional, como no ARE 772.852, julgado pela 2ª Turma, no RE 601.707 e no AI 819.135, julgados pela 1ª Turma. Assim, é possível afirmar que o STF, naquela época, pacificou o entendimento de que as ações de ressarcimento ao erário fundadas em acórdão condenatório do TCU são imprescritíveis.
16.6. Em virtude desse entendimento do STF, o TCU, ao apreciar incidente de uniformização de jurisprudência, prolatou o Acórdão 2709/2008-TCU-Plenário, de relatoria do Ministro Benjamin Zymler, no qual decidiu deixar assente no âmbito desta Corte que o art. 37 da Constituição Federal conduz ao entendimento de que as ações de ressarcimento movidas pelo Estado contra os agentes causadores de danos ao erário são imprescritíveis.
16.7. Entretanto, a partir de 2016, o STF passou a rediscutir a interpretação do §5º do art. 37 da Constituição Federal, no tocante à imprescritibilidade ou não das pretensões de reparação a danos sofridos pelo Erário.
16.8. No referido ano de 2016, o STF julgou o RE 669.069, com repercussão geral reconhecida, no qual decidiu pela prescritibilidade das ações de reparação de danos à Fazenda Pública decorrentes de ilícito civil. Foram opostos Embargos de Declaração, com o fim de esclarecer o alcance da expressão 'ilícito civil', em cujo julgamento o Ministro Teori Zavaski ressaltou que 'não se consideram ilícitos civis, de um modo geral, os que decorrem de infrações ao direito público' e que 'as pretensões de ressarcimento decorrentes de atos tipificados como ilícitos de improbidade administrativa, assim como aquelas fundadas em decisões das Cortes de Contas, não foram abrangidas pela tese fixada no julgado embargado'.
16.9. Em linha com tal entendimento, cabe destacar que a presente TCE refere-se à apuração de dano ao erário em sede de processo de controle externo, de modo que a responsabilidade decorre não de dispositivos da lei civil, mas do disposto no art. 1º, inciso I, c/c o art. 8º da Lei 8.443/1992, com fulcro primeiro no art. 71, inciso II, da Constituição Federal. Na verdade, está consolidado neste Tribunal o entendimento, com fundamento no art. 37, § 5º, da Constituição Federal, que as ações de ressarcimento movidas pelo Estado contra agentes causadores de danos ao erário são imprescritíveis, conforme Súmula TCU 282.
16.10. Em 2018, o STF julgou o RE 852.475, também com repercussão geral reconhecida e que tratou de discutir a prescrição das ações de ressarcimento fundadas em danos ao erário decorrentes da prática de ato de improbidade administrativa. No citado julgamento, o STF manteve parcialmente sua posição até então consolidada pela imprescritibilidade de tais ações, mas apenas quando se tratar de ato doloso. Na ocasião, foi fixada a seguinte tese: 'São imprescritíveis as ações de ressarcimento ao erário fundadas na prática de ato doloso tipificado na Lei de Improbidade Administrativa'. Tal posicionamento do STF, contudo, não é aplicável aos casos que envolvem a atuação do TCU.
16.11. Por fim, conforme mencionado pela recorrente, está pendente de julgamento o RE 636.886 (Tema 899) , atualmente sob a relatoria do Ministro Alexandre de Moraes, igualmente com repercussão geral reconhecida, que trata especificamente de discutir a prescrição da pretensão de ressarcimento ao erário de dano apurado por Tribunal de Contas. No entanto, tal tema ainda está em discussão no âmbito do STF, não havendo, portanto, posicionamento definitivo daquele Tribunal acerca da matéria.
16.12. Portanto, sobre a questão ora tratada por esta TCE, considerando que ainda não houve alteração do entendimento do STF, permanece válida a Súmula TCU 282 que, em linha com a jurisprudência assente nesta Corte de Contas, entende que as pretensões de ressarcimento ao erário fundadas em decisões do TCU são imprescritíveis (Acórdão 2912/2017-TCU-Segunda Câmara, de relatoria da Ministra Ana Arraes, 1.835/2017-TCU-1ª Câmara, de relatoria do Ministro Vital do Rêgo, 1.766/2017-1ª Câmara, de relatoria do Ministro Benjamin Zymler, 296/20017-TCU-Plenário, de relatoria do Ministro Augusto Nardes, 4.389/2016-TCU-1ª Câmara, de relatoria do Ministro Benjamin Zymler) .
16.13. Posto isso, conclui-se que a preliminar suscitada não deve ser acolhida.
17. Da análise da potencial ocorrência de bis in idem
17.1. A Cerb alega que há ações judiciais contra os municípios e seus gestores em curso para os mesmos convênios, o que obstaria a atuação desta Corte de Contas. A decisão de responsabilizar a Cerb, e não os municípios indicados, fere o princípio da inafastabilidade da jurisdição e da coisa julgada. Sua tese tem por base os seguintes argumentos:
a) a Cerb atuou na fiscalização dos municípios, em conjunto com a Funasa, e tão logo constatou a inadimplência, empreendeu todas as medidas administrativas e judiciais possíveis para restituição das verbas públicas aplicadas (peça 217, p. 3, 12) ;
b) houve o ajuizamento do Processo 0162164-84.2006.8.05.0001 pela Cerb contra o município de Conceição do Almeida, bem como do Processo 0081396-35.2010.805.0001, em desfavor do município de Ribeira do Amparo (peça 217, p. 3) ;
c) adicionalmente, tem-se conhecimento da existência de outros processos judiciais e policiais, a saber (peça 217, p. 3-4) ;
c.1) Processo judicial 0000775-11.2009.805.0058, movido pelo município de Ribeira do Amparo contra o seu ex-prefeito Marcelo da Silva Britto na Comarca de Cipó-BA, onde o feito encontra-se para decisão;
c.2) Inquérito Policial 1047/2007-4 - SR/DPF/BA, relativo ao ex-prefeito do município de Ribeira do Amparo, decorrente do subconvênio;
c.3) Inquérito Civil Público 1.14.006.000052/2007-60, relativo ao ex-prefeito do município de Ribeira do Amparo, decorrente do subconvênio;
c.4) Processo judicial 0000120-90.2010.805.0062 contra o ex-prefeito do município de Conceição de Almeida, Joel da Silva Neiva, na Comarca de Conceição do Almeida, decorrente do subconvênio;
d) as ações movidas pela Cerb encontram-se em fase avançada de tramitação, sendo que a primeira já possui sentença de procedência prolatada, pendente de confirmação em apelação interposta ao Tribunal de Justiça da Bahia, ordenando o réu que devolva os recursos recebidos. Já a segunda tramita perante o 1º grau, ainda não tendo sido sentenciada (peça 217, p. 4) ;
e) mesmo considerando que vigora em nosso ordenamento jurídico o princípio da independência das instâncias, tem-se que, no caso em tela, há o risco de conflito de decisões entre a esfera administrativa e judicial, bem como a ocorrência de bis in idem no tocante à repercussão econômica da TCE, além de potencial enriquecimento sem causa do Estado (peça 217, p. 4, 6) ;
f) a Cerb já logrou êxito em relação ao município de Conceição do Almeida, com a determinação judicial para que o município devolva os valores recebidos. A mesma decisão deve ser proferida quanto ao município de Ribeira do Amparo, ante a similitude das situações. Portanto, eventual condenação da recorrente ao pagamento das mesmas quantias irá de encontro à essência da decisão judicial prolatada (peça 217, p. 4) ;
g) está-se diante de uma hipótese em que há uma tríplice identidade, isto é, mesmas partes, mesmo pedido e mesma causa de pedir entre o processo de Tomada de Contas e os processos judiciais já mencionados, com possibilidade de decisões contraditórias. Resta, portanto, estabelecida uma impossibilidade fático-jurídica (peça 217, p. 4-5) ;
h) a Constituição Federal não concedeu função jurisdicional ao TCU, não fazendo coisa julgada no âmbito externo (judicial) , mas tão somente no âmbito administrativo. Contudo, tais decisões não podem ir de encontro à jurisdição do Poder Judiciário, sendo que as decisões nesta esfera fazem coisa julgada, tornando a sentença imutável e indiscutível (peça 217, p. 5-6) ;
i) não poderia este tribunal administrativo decidir tal questão de forma diversa do tribunal judicial, mas assim o fez ao imputar à Cerb responsabilidade já atribuída em esfera judicial àqueles municípios (peça 217, p. 7) ;
j) o TCU não apreciou o tema relativo à questão prejudicial relativa à já existência de decisão judicial para os casos em tela, sendo que qualquer decisão em contrário emanada por esta Corte de Contas extrapolaria, como está a extrapolar, a competência deste órgão (peça 217, p. 6-7) .
17.2. Em paralelo, Joel Neiva defende que, se o Estado já cobra do munícipio, não pode o TCU cobrar do gestor, sob pena de enriquecimento ilícito do ente público, haja vista irá receber duas vezes por um único recurso público (peça 254, p. 39) .
Análise
17.3. Não assiste razão aos recorrentes. Inicialmente, cabe destacar que este Tribunal possui jurisdição e competência próprias estabelecidas na Constituição Federal e em sua Lei Orgânica. Portanto, os processos que tramitam em outras instâncias não obstam as apurações de irregularidades realizadas por esta Corte de Contas.
17.4. Ademais, impende registrar que no ordenamento jurídico brasileiro vigora o princípio da independência das instâncias, em face do qual podem ocorrer condenações simultâneas nas diferentes esferas - cível, criminal e administrativa.
17.5. O artigo 935 do Código Civil prescreve que a 'responsabilidade civil é independente da criminal, não se podendo questionar mais sobre a existência do fato, ou sobre quem seja o seu autor, quando estas questões se acharem decididas no juízo criminal'. Esse dispositivo deve ser conjugado com o artigo 66 do Código de Processo Penal, que estabelece que 'não obstante a sentença absolutória no juízo criminal, a ação civil poderá ser proposta quando não tiver sido, categoricamente, reconhecida a inexistência material do fato'.
17.6. Interpretando esses dispositivos, constata-se que a sentença penal impedirá a propositura ou continuidade de ação nos âmbitos civil e, por extensão, administrativo, apenas se houver sentença penal absolutória negando categoricamente a existência do fato ou afirmando que não foi o réu quem cometeu o delito.
17.7. Esse entendimento é pacífico no Supremo Tribunal Federal, conforme Mandados de Segurança 21.948-RJ, 21.708-DF e 23.635-DF. Nesse último, por exemplo, o STF decidiu que a sentença proferida em processo penal é incapaz de gerar direito líquido e certo de impedir o TCU de proceder à tomada de contas, mas poderá servir de prova em processos administrativos se concluir pela não-ocorrência material do fato ou pela negativa de autoria.
17.8. Nesse mesmo sentido é o teor do artigo 126 da Lei 8.112/1990, segundo o qual a 'responsabilidade administrativa do servidor será afastada no caso de absolvição criminal que negue a existência do fato ou sua autoria'. Também merece relevo o disposto na Lei 8.429/1992, que trata da improbidade administrativa, ao estabelecer em seu artigo 12 que o responsável por ato de improbidade está sujeito às cominações estabelecidas por esta norma, independentemente das sanções penais, civis e administrativas previstas na legislação específica.
17.9. O Plenário do Supremo Tribunal Federal já decidiu, inclusive, que o ajuizamento de ação civil pública não retira a competência do Tribunal de Contas da União para instaurar tomada de contas especial, tendo em vista a competência do TCU inserta no art. 71 da Constituição Federal, como se constata no seguinte excerto do MS 25880/DF, da relatoria do Ministro Eros Grau:
'EMENTA: MANDADO DE SEGURANÇA. TRIBUNAL DE CONTAS DA UNIÃO. COMPETÊNCIA. ART. 71, II, DA CONSTITUIÇÃO DO BRASIL E ART. 5º, II E VIII, DA LEI N. 8.443/92. TOMADA DE CONTAS ESPECIAL. VIOLAÇÃO AOS ARTS. 148 A 182 DA LEI N. 8.112/90. INOCORRÊNCIA. PROCEDIMENTO DISCIPLINADO NA LEI N. 8.443/92. AJUIZAMENTO DE AÇÃO CIVIL PÚBLICA. PREJUDICIALIDADE DA TOMADA DE CONTAS ESPECIAL. IMPOSSIBILIDADE. INDEPENDÊNCIA ENTRE AS INSTÂNCIAS CIVIL, PENAL E ADMINISTRATIVA. QUESTÃO FÁTICA. DILAÇÃO PROBATÓRIA. IMPOSSIBILIDADE. SEGURANÇA DENEGADA.
1. A competência do Tribunal de Contas da União para julgar contas abrange todos quantos derem causa a perda, extravio ou outra irregularidade de que resulte dano ao erário, devendo ser aplicadas aos responsáveis, em caso de ilegalidade de despesa ou irregularidade de contas, as sanções previstas em lei, lei que estabelecerá, entre outras cominações, multa proporcional ao dano causado aos cofres públicos [art. 71, II, da CB/88 e art. 5º, II e VIII, da Lei 8.443/92].
 (...) 
4. O ajuizamento de ação civil pública não retira a competência do Tribunal de Contas da União para instaurar a tomada de contas especial e condenar o responsável a ressarcir ao erário os valores indevidamente percebidos. Independência entre as instâncias civil, administrativa e penal.' (grifos acrescidos) 
17.10. O voto condutor do Acórdão 2/2003-TCU-Segunda Câmara demonstra a posição pacífica deste Tribunal sobre o tema, quando assim dispôs:
17.11. O TCU tem jurisdição própria e privativa sobre as pessoas e matérias sujeitas a sua competência, de modo que a proposição de qualquer ação no âmbito do Poder Judiciário não obsta que esta Corte cumpra sua missão constitucional. De fato, por força de mandamento constitucional (CF, art. 71, inc. II) , compete a este Tribunal julgar as contas dos administradores e demais responsáveis por dinheiros, bens e valores da administração federal direta e indireta, e as contas daqueles que derem causa a perda, extravio ou outra irregularidade de que resulte prejuízo ao Erário. E, para o exercício dessa atribuição específica, o TCU é instância independente, não sendo cabível, portanto, tal como pretende o interessado, que se aguarde manifestação do Poder Judiciário no tocante à matéria em discussão.
17.12. Portanto, este Tribunal de Contas não se sujeita às decisões oriundas de outros órgãos ou poderes do Estado, salvo em situações de absolvição na esfera penal por inexistência do fato ou negativa de autoria, o que não é a situação discutida nos presentes autos (Acórdão 940/2019-TCU-Segunda Câmara, relator Ministro Aroldo Cedraz; 6.903/2018-TCU-2ª Câmara, relatora Ministra Ana Arraes; 131/2017-TCU-Plenário, relator Ministro Walton Alencar Rodrigues; 2.983/2016-TCU-1ª Câmara, relator Ministro Bruno Dantas; 30/2016-TCU-Plenário, relator Ministro Augusto Nardes) .
17.13. Adicionalmente, a jurisprudência deste Tribunal igualmente possui entendimento no sentido de que não configura bis in idem a coexistência de acórdão do TCU e sentença condenatória em ação civil pública de improbidade administrativa que determina o ressarcimento ao erário de débitos decorrentes dos mesmos fatos, ainda que imputados a pessoas distintas. A existência de processos no Poder Judiciário e no TCU com idêntico objeto não caracteriza repetição de sanção sobre mesmo fato nem litispendência. Em face do princípio da independência das instâncias, podem ocorrer condenações simultâneas nas diferentes esferas jurídicas (cível, criminal e administrativa) . Ocorrendo o ressarcimento em uma instância, basta que o responsável apresente a comprovação perante o juízo de execução para evitar o duplo pagamento. O recolhimento do débito, em um ou outro processo, serve para comprovação de quitação e sana a dívida (Acórdão 3051/2019-TCU-Plenário, relator Ministro Raimundo Carreiro; 1.038/2019-TCU-Plenário, relator Ministro Benjamin Zymler; 15.112/2018-TCU-1ª Câmara e 1.836/2018-TCU-Plenário, ambos da relatoria do Ministro Vital do Rêgo) .
17.14. Posto isso, verifica-se que não procedem os argumentos trazidos pelos recorrentes.
18. Da análise da potencial extinção do prazo legal para guarda dos documentos
18.1. Joel de Souza Neiva alega que não há amparo legal para se exigir a documentação comprobatória do convênio, tendo em vista ter expirado o prazo legal definido para sua guarda, o que impõe o arquivamento das presentes contas. Sua tese tem por base os seguintes argumentos:
a) o longo decurso de tempo, aliado à má-fé e desídia do governo municipal empossado a partir de 2009, como também da Cerb e do Estado da Bahia, resultou no insucesso na obtenção dos documentos pertinentes, ignorando a solicitação formal para acesso aos documentos realizada pelo recorrente (peça 254, p. 4) ;
b) o art. 30, § 1º, da IN 01/1997 e o art. 66 do Decreto 93.872/1986 trazem previsão expressa do prazo de cinco anos para o armazenamento dos comprovantes de despesa. No mesmo sentido, tem entendido a jurisprudência do TCU. Diante disso, não há como se exigir a apresentação de tais documentos (peça 254, p. 5-12) ;
c) qualquer ato normativo posterior que preveja prazo superior não pode ser aplicado, em honra ao princípio da irretroatividade (peça 254, p. 13) ;
d) afirmar que as contas continuariam em aberto desde 2001 até a presente data fere o princípio da razoabilidade e da segurança jurídica (peça 254, p. 13) .
Análise
18.2. Não assiste razão ao recorrente. Conforme a regra insculpida no art. 30, § 1º, da IN 01/1997, os documentos probantes devem ser mantidos em arquivo, à disposição dos órgãos de controle, 'pelo prazo de 5 (cinco) anos, contados da aprovação da prestação ou tomada de contas, do gestor do órgão ou entidade concedente, relativa ao exercício da concessão.'
18.3. Na mesma linha é a determinação contida no art. 66, § 2º, do Decreto 93.872/1986, em que a documentação comprobatória da aplicação dos recursos federais deverá ficar arquivada na entidade beneficiada, à disposição dos órgãos de controle, durante o prazo de cinco anos da aprovação da prestação de contas.
18.4. As normas são cristalinas ao definir que a contagem do prazo de cinco anos inicia-se tão somente a partir da aprovação das contas. No caso concreto, como as contas não foram aprovadas, não há que se arguir a prescrição do prazo para guarda destes documentos.
18.5. Em relação às alegadas dificuldades do gestor na obtenção dos documentos necessários à prestação de contas dos recursos geridos, inclusive as derivadas de ordem política, cabe destacar que o TCU possui entendimento de que, se potenciais entraves não forem resolvidos administrativamente, a questão deve ser levada ao conhecimento do Poder Judiciário pelo próprio responsável, por meio de ação adequada, uma vez que a responsabilidade pela comprovação da boa e regular aplicação dos recursos públicos é pessoal (Acórdão 215/2018-TCU-Plenário, relator Ministro Vital do Rêgo, 2.400/2017-TCU-Plenário, relator Ministro Marcos Bemquerer, 1.983/2018-TCU-1ª Câmara, relator Ministro Bruno Dantas e 2.511/2018-TCU-2ª Câmara, relator Ministro Aroldo Cedraz) .
18.6. Cumpre ressaltar que a jurisprudência pacífica nesta Corte de Contas é de que cabe ao gestor o ônus da prova da boa e regular aplicação desses recursos, por meio de documentação consistente. Tal entendimento encontra fundamento na própria Constituição Federal, artigo 70, parágrafo único, que dispõe que 'Prestará contas qualquer pessoa física ou jurídica, pública ou privada, que utilize, arrecade, guarde, gerencie ou administre dinheiros, bens e valores públicos ou pelos quais a União responda, ou que, em nome desta, assuma obrigações de natureza pecuniária', e no artigo 93 do Decreto-lei 200/1967, segundo o qual, 'Quem quer que utilize dinheiros públicos terá de justificar seu bom e regular emprego na conformidade das leis, regulamentos e normas emanadas das autoridades competentes' (Acórdão 6553/2016-TCU-Primeira Câmara, relator Ministro Walton Alencar Rodrigues; 3.587/2017-TCU-2ª Câmara, relator Ministro Aroldo Cedraz; e 2.610/2016-TCU-Plenário, relator Ministro Bruno Dantas) .
18.7. Portanto, tem-se que a preliminar aventada pelo recorrente não merece acolhimento.
19. Da análise do potencial arquivamento da TCE ante o transcurso de prazo superior a dez anos
19.1. Joel de Souza Neiva defende que, à luz da IN TCU 71/2012, é devido o arquivamento desta TCE por decurso de prazo, tendo em vista que a primeira notificação ao recorrente ocorreu em 4/3/2015, ou seja, após cerca de treze anos do final da vigência do convênio. Conforme o art. 6º da IN TCU 71/2012, resta claro que deve ser dispensada a TCE, tendo em vista o transcurso de prazo superior a dez anos entre a data do suposto dano (repasse da última parcela, em 12/5/2003) e a primeira notificação do recorrente, ocorrida em 2015 (peça 254, p. 19-20) .
Análise
19.2. Não assiste razão ao recorrente. Consta dos autos notificação a Joel de Souza Neiva em 27/6/2011, ou seja, antes do mencionado lapso temporal (peça 7, fl. 241) . Ademais, antes mesmo desta notificação, o recorrente já tinha conhecimento acerca da necessidade de regularizar a prestação de contas dos recursos repassados, uma vez que a Cerb interpôs ação de cobrança judicial contra o Município de Conceição do Almeida (Processo 0162164-84.2006.8.05.0001) , exigindo a devolução de parte dos recursos federais utilizados no subconvênio em tela.
19.3. Por fim, importa deixar assente que, ao contrário do que alega o ex-gestor, a norma insculpida no art. 6º, inciso II, da IN TCU 71/2012 apresenta não um direito ao recorrente, mas sim uma faculdade do Tribunal de dispensar, ou não, a instauração de TCE, à vista das situações em que restar comprovado que o lapso temporal tenha efetivamente prejudicado o exercício do direito a¿ ampla defesa e ao contraditório. O longo decurso de tempo para instauração da tomada de contas especial não é, por si só, razão suficiente para levar à presunção de prejuízo à ampla defesa e, por consequência, a se considerarem iliquidáveis as contas. Eventual impedimento à plenitude do exercício de defesa, ou mesmo dificuldade na sua realização, deve ser provado, cabendo à parte o ônus dessa evidenciação.
19.4. Portanto, a jurisprudência do TCU é firme no sentido de considerar que o mero transcurso de prazo não é motivação suficiente para o trancamento das contas. É preciso que, além disso, haja fundadas razões para supor que o direito à defesa tenha ficado comprometido. O prejuízo à defesa não é presumido, deve ser provado. Só há contas iliquidáveis diante de fatos alheios à vontade do gestor. Se ele não cumpre a obrigação de prestar contas na época apropriada ou, quando o faz, não apresenta toda a documentação necessária, não pode alegar demora na instauração da tomada de contas especial para se eximir dos compromissos que contraiu ao assinar o convênio (Acórdão 1499/2018-TCU-Plenário, relator Ministro Augusto Nardes; 842/2017-TCU-Plenário, relator Ministro Benjamin Zymler; 139/2017-TCU-Plenário, relator Ministro Bruno Dantas, 6.667/2016-TCU-1ª Câmara, relator Ministro Benjamin Zymler) .
19.5. Posto isso, conclui-se que a preliminar não deve ser acolhida.
20. Da análise da potencial competência do Tribunal de Contas do Estado
20.1. Joel de Souza Neiva defende que os recursos discutidos na presente TCE são de origem estadual, atraindo, assim, a competência da apreciação para o TCE/BA, conforme os seguintes argumentos:
a) o convênio foi pactuado entre o Estado da Bahia e o município, por intermédio da Cerb, que repassou os recursos, fiscalizou a avença e analisou a prestação de contas. Portanto, a competência deste convênio é da esfera estadual, ou seja, do Tribunal de Contas do Estado da Bahia, visto que a origem dos recursos é estadual (peça 254, p. 14-16, 18-19) ;
b) para atrair a competência do TCU, há o entendimento equivocado que se trata de verba federal repassada ao estado, posteriormente repassada à autarquia e, por fim, repassada ao município, sendo assim uma construção oblíqua e tangencial que não pode e não deve prevalecer, sob pena de se abrir um grave e perigoso precedente, qual seja, o TCU passar a ter que fiscalizar aplicação de recursos estaduais, o que vai de encontro ao seu Regimento e Lei Orgânica (peça 254, p. 17) ;
c) as verbas repassadas ao erário municipal são incorporadas ao patrimônio deste ente federativo, não importando sua origem, sendo mais uma razão para atestar a ausência de competência do TCU para apreciação das contas (peça 254, p. 17-18) .
Análise
20.2. Não assiste razão ao recorrente. Os recursos do subconvênio em tela originaram-se do Convênio 67/2001, celebrado entre a União, por meio da Funasa, e o Governo do Estado da Bahia, em que verbas de origem federal foram aportadas para a execução de ações de saneamento básico em diversos municípios baianos.
20.3. Em etapa subsequente, por meio da formalização do segundo termo aditivo (peça 1, p. 213-221) foram incluídas como executoras do convênio a Embasa e a Cerb. Adicionalmente, abriu-se a possibilidade de se descentralizar os recursos federais a municípios, mediante a celebração de subconvênios. Com isso, foi formalizado o Subconvênio 128/2002, em que verbas de origem federal foram repassadas ao município de Conceição de Almeida, para a execução dos beneficiamentos sanitários discutidos nesta TCE.
20.4. A origem das verbas resta clara na Cláusula Primeira - Objeto, do Subconvênio 128/2002, reproduzida a seguir:
'OBJETO: execução de Ações de Saneamento Básico no Município de CONCEIÇAO DO ALMEIDA com recursos provenientes do Convênio 67/2001 firmado entre o MINISTÉRIO DA SAÚDE/FUNDAÇAO NACIONAL DE SAÚDE e o ESTADO DA BAHIA, por intermédio da SECRETARIA DE INFRA-ESTRUTURA, consistindo em Obras de Melhorias Sanitárias para diversas localidades conforme relação constante do Anexo I, tudo de acordo com os projetos básico e executivo aprovados pela FUNASA e que constituem o Anexo II deste Convênio, do qual são partes integrantes.' (grifos nossos) 
20.5. Posto isso, verifica-se que não procedem os argumentos trazidos pelo recorrente.
21. Da análise do potencial prejuízo ao direito de ampla defesa
21.1. O Estado da Bahia alega que não restou estabelecida a individualização da conduta do recorrente. Tal omissão causou cerceamento ao direto de ampla defesa e do contraditório, e o acórdão condenatório encontra-se carente de fundamentação, pois não realiza a subsunção da norma a fatos concretos específicos, padecendo de nulidade. Sua tese leva em conta os seguintes argumentos:
a) a Cerb é pessoa jurídica de direito privado distinta do Estado da Bahia, cuja gestão, por força de lei, compete ao Conselho de Administração, cujas atribuições e poderes são indelegáveis (peça 215, p. 5) ;
b) o Segundo Termo Aditivo do Convênio 67/2001 incluiu a Embasa e a Cerb na avença, na condição de entidades executoras. Assim, não caberia ao Estado da Bahia a execução do objeto conveniado, seja direta ou indiretamente, considerando a atribuição da Cerb para executar as ações de saneamento básico nos municípios (peça 215, p. 6) ;
c) a transferência de recursos deu-se por meio de subconvênios, em que, a partir daí, cabia aos municípios realizar as despesas necessárias à consecução do objeto pactuado (peça 215, p. 6) ;
d) a condenação do Estado da Bahia deu-se com fulcro no art. 16, III, c, da Lei 8.443/1992, surgindo, assim, o dever de indenizar. Conforme a legislação, a responsabilidade civil depende da configuração dos seguintes elementos: conduta humana (pessoal) ; culpa genérica; nexo causal; e dano ou prejuízo. No caso em análise, tem-se que todos os agentes estaduais tiveram suas contas julgadas regulares. Posto isso, considera-se não ser possível atribuir culpa ao Estado da Bahia, se as condutas de seus agentes foram consideradas regulares (peça 215, p. 6-8) ;
e) considerando que caberia à Cerb promover a execução das ações de saneamento básico e que a gestão dos recursos seria da responsabilidade dos municípios, não resta claro quais seriam os atos ilegítimos ou antieconômicos atribuídos pessoalmente ao Estado da Bahia (peça 215, p. 8-9) ;
f) não houve nos presentes autos a devida atribuição individualizada da conduta do recorrente que seja passível de impugnação total das despesas realizadas por meio dos subconvênios em análise, de forma a justificar a responsabilidade solidária imputada (peça 215, p. 9) ;
g) a individualização da conduta é necessária para se constatar a presença de culpa ou dolo, do nexo causal e da conduta, de maneira a se formar a adequada responsabilização solidária, bem como assegurar o conhecimento dos fatos imputados, do devido processo legal e do exercício do direito ao contraditório e à ampla defesa. Nesse sentido, cita trecho do voto proferido no âmbito do TC Processo 011.547/2008-8 (peça 215, p. 9-13) .
Análise
21.2. Não assiste razão ao recorrente. O Ofício Citatório 3095/2016-TCU/Secex-BA, de 20/10/2016, deixa assente que o débito é decorrente da não comprovação da boa e regular aplicação de parte dos recursos repassados no âmbito do Convênio 67/2001, em virtude da não consecução do objetivo pactuado no Subconvênio 92/2002 e da impugnação total das despesas realizadas com os recursos do Subconvênio 128/2002 (peça 135) . Em anexo ao ofício, de forma a subsidiar as alegações de defesa, foram encaminhadas cópias da instrução, do despacho e do pronunciamento da unidade (peças 123, 132-133) , as quais analisaram em detalhes a responsabilidade da recorrente, com fulcro nos normativos, nos termos contratuais e na jurisprudência desta Corte de Contas.
21.3. Conforme Despacho exarado pelo Exmo. Ministro Relator à peça 132, entregue ao recorrente, em anexo ao ofício citatório, restou devidamente caracterizado que:
'17. Sobre a falta de comprovação da regular aplicação dos recursos repassados aos municípios de Ribeira do Amparo e Conceição do Almeida no âmbito dos convênios 92/2002 e 128/2002, respectivamente, firmados entre a Cerb e os municípios, acrescento o que segue.
18. Os recursos desses convênios originaram-se do convênio 67/2001, celebrado entre a União, por meio da Funasa, e o Governo do Estado da Bahia, por meio da então Secretaria de Estado de Infraestrutura, visando a execução de ações de saneamento básico em municípios baianos.
19. Arranjo semelhante, no qual os recursos federais repassados ao estado mediante convênio foram, em etapa posterior, repassados a municípios, mediante subconvênios firmados diretamente entre eles e o estado, sem participação da concedente federal, tendo havido inadimplência de algum deles, não é situação nova e já foi objeto de análise por esta Corte de Contas em julgados anteriores.
20. Nesses julgados, concluiu-se que a responsabilidade pela execução do objeto do convênio e pela prestação de contas é do ente convenente, no caso o estado, por expressa disposição do termo de convênio, ainda que a omissão seja atribuível aos municípios signatários dos subconvênios.
 (...) 
24. A responsabilidade do governo estadual decorre diretamente do termo de convênio 67/2001 firmado com a União/Funasa que impôs ao convenente, dentre outras obrigações, a gestão dos recursos recebidos, e, nos termos de sua cláusula décima primeira, a obrigação de prestar contas, restituindo os valores transferidos quando (i) não for executado o objeto do convênio; (ii) não for apresentada a respectiva prestação de contas parcial ou final; (iii) os recursos utilizados forem utilizados em finalidade diversa do estabelecido no convênio :
'CLÁUSULA DÉCIMA PRIMEIRA - DA RESTITUIÇÃO
A CONVENENTE se compromete a restituir os valores que lhe forem transferidos pela CONCEDENTE, atualizados monetariamente, desde a data do recebimento, acrescidos de juros legais, na forma aplicável aos débitos para com a Fazenda Nacional, quando:
a) não for executado o objeto deste Convênio;
b) não for apresentada, no prazo estipulado, a respectiva prestação de contas parcial ou final;
c) os recursos forem utilizados em finalidade diversa do estabelecido no convênio.'
 (...) 
28. Em vista disso, o Governo do Estado da Bahia, signatário do convênio 67/2001, por intermédio da Sedur, comprometendo-se a executar, direta ou indiretamente, o objeto conveniado, prestar contas dos recursos recebidos e restituí-los aos cofres do concedente em caso de não- execução do objeto pactuado, de ausência de prestação de contas e de aplicação de recursos com desvio de finalidade, assumiu a responsabilidade pelo ressarcimento ao erário dos valores cuja regular aplicação não foi demonstrada nos autos.'
21.4. Posto isso, demonstra-se que restou clara a fundamentação da responsabilidade atribuída ao recorrente. Conclui-se, assim, que a preliminar suscitada não merece acolhimento.
22. Da análise da potencial afronta ao princípio da isonomia
22.1. A Cerb alega que houve afronta ao princípio da isonomia, ao não se incluir a Funasa e seus ex-gestores, que detinham papel semelhante à recorrente. Sua defesa baseia-se nos seguintes argumentos:
a) a Cerb foi incluída no Convênio 67/2001, atuando como repassadora de verbas e fiscal de obras, de forma a auxiliar a Funasa em seu papel fiscalizador. Portanto, as funções exercidas por ambas as entidades eram idênticas (peça 217, p. 8, 11) ;
b) quando a Cerb constatou o descumprimento dos subconvênios, empreendeu todas as medidas administrativas e judiciais possíveis e cabíveis para a restituição ao erário, como era seu dever. Assim, tendo cumprido com sua obrigação de zelar pelo patrimônio público, não se mostra devida sua inclusão como responsável solidário (peça 217, p. 8-9) ;
c) a semelhança das funções da recorrente e da Funasa foi reconhecida em instrução do TCU que propôs a citação, que apontou que a Funasa teria a faculdade de assumir a execução do convênio, para se evitar a descontinuidade das ações pactuadas (peça 217, p. 9) ;
d) se a Funasa poderia executar o objeto do convênio e, em não o fazendo, deveria ela própria estar incluída no rol de responsáveis, de maneira solidária, à semelhança dos demais imputados, sob pena de se desrespeitar o princípio da isonomia (peça 217, p. 10-11) .
Análise
22.2. Não assiste razão à recorrente. O repasse dos recursos federais em análise nas presentes contas originaram-se da formalização do Convênio 67/2001, celebrado entre a União, por meio da Funasa, na condição de concedente, e o Governo do Estado da Bahia, na condição de convenente. Por meio da celebração do segundo termo aditivo ao Convênio 67/2001, a Cerb foi admitida como executora da avença, absorvendo as mesmas responsabilidades do Estado da Bahia, na condição de convenente. Os papeis de concedente - Funasa - e entidade executora - Cerb - não se confundem, não havendo, portanto, como intentar invocar uma alegada isonomia.
22.3. Conforme delineado pelo Exmo. Ministro Relator, em seu despacho à peça 132:
'25. Além disso, o segundo termo aditivo ao convênio 67/2001 estendeu essa responsabilidade para a Embasa e a Cerb, ao admiti-las na condição de executoras do convênio, tendo-lhes atribuído, dentre outras obrigações:
'a) executar as ações necessárias à consecução do objeto deste convênio, definidas em plano de trabalho específico para atender municípios listados na cláusula segunda deste convênio;
 (...) 
c) responder solidariamente pelo cumprimento, 'in totum', do disposto na subcláusula segunda - Das Obrigações da Convenente;'
26. Nessa situação, como nos convênios 92/2002 e 128/2002, firmados entre a Cerb e os municípios, os recursos eram recebidos pela Sedur, que os repassavam à Cerb, que os descentralizavam aos municípios beneficiários, é inequívoca, portanto, a responsabilidade da Cerb, pelos recursos federais repassados aos municípios nos convênios 092/2002 e 128/2002.'
22.4. Posto isso, conclui-se que os argumentos ofertados não merecem acolhimento.
23. Da análise da potencial execução regular do Convênio 128/2002
23.1. Joel de Souza Neiva alega que o objeto foi regularmente executado e que o débito imposto não é devido. Sua defesa tem por base os seguintes argumentos:
a) não há indícios ou provas de uso inadequado ou locupletamento, de forma a justificar o débito ora imputado. Segundo a legislação vigente, ante a ausência da efetiva comprovação de ilícito, deverá o réu ser aliviado da sanção - in dubio pro réu, cabendo, assim, a não responsabilização do ex-prefeito (peça 254, p. 20-22) ;
b) tendo em vista a ausência de dano ao erário, visto que todas as despesas estavam previstas dentro do orçamento anual, o que denota a aplicação integral e devida dos recursos, bem como a ausência de conduta dolosa, resta caracterizado que o recorrente não pode ser punido, haja vista que sempre agiu com boa-fé, cautela, moralidade e probidade (peça 254, p. 22-29) ;
c) a obra foi devidamente entregue à população, que usufrui dos benefícios gerados, tendo o ex-gestor acompanhado a sua execução e entrega (peça 254, p. 27) ;
d) o TCU asseverou que 77,71% das obras foram executadas, restando serem comprovados apenas 22,29%. Contudo, o débito cobrado perfaz a integralidade dos valores repassados, de forma indevida. Cabe assim, a redução do débito para R$ 33.050,00, em valores originais (peça 254, p. 26-27) ;
e) todos os documentos trazidos pelo MPE, que originaram o inquérito civil, são inservíveis ao processo, pois não foram produzidos pela autoridade competente para tanto, uma vez que, como a matéria da época era de competência da Justiça Federal, não poderia ter sido feita por uma Promotora Estadual. Assim sendo, requer o seu desentranhamento por faltar legitimidade e legalidade (peça 254, p. 29-30) ;
f) o inquérito foi patrocinado por Procuradora Estadual que detém inimizade com o recorrente, sendo que este inclusive protocolou pedido de providências junto ao Conselho Nacional do Ministério Público em Brasília (peça 254, p. 29-30) ;
g) na fase de execução das obras, constatou-se que o terreno era íngreme, havia falta de espaço físico para a construção de fossa séptica e tanques sumidouros e o solo não possuía permeabilidade. Diante disso, apesar de o projeto básico não ter sido alterado, ficou mais oneroso cumprir as etapas de construção. Para não solicitar modificações, o município fez pequenos ajustes para que o projeto fosse integralmente executado, cumprindo, assim, com sua finalidade. Tais alterações possibilitaram aos beneficiários receber suas unidades sanitárias em perfeito estado de funcionamento, cumprindo sua finalidade. Tais custos podem ser vistos na planilha já nos autos (peça 254, p. 30-31) ;
h) também no curso das obras, verificou-se que as unidades sanitárias encontravam-se em locais com alta umidade. Assim, optou-se por revestir cem unidades, conforme o grau de necessidade verificado, sem custo adicional, mediante a compensação de alguns itens que foram previamente suprimidos. Tal ato não foi uma conduta que implicou desobediência, mas sim tratou-se de adequação do projeto, pois nestas residências já existiam tanques de lavar roupa, pia de cozinha e demais itens suprimidos do projeto original, não sendo necessário executá-los em duplicidade (peça 254, p. 31-32) ;
i) as ações do Programa de Educação em Saúde e Mobilização Social de Melhorias Sanitárias foram regularmente executadas (peça 254, p. 32) ;
j) o processo licitatório atendeu a todas as normas pertinentes e aos princípios da publicidade, probidade e economicidade, assim como o processo de pagamento à empresa executora, realizado por etapas e por medições (peça 254, p. 32-34) ;
k) os fiscais das entidades repassadoras visitaram o município por diversas oportunidades, com o intuito de verificar o andamento das obras. Cada parcela somente era liberada a partir da conclusão da meta anterior. Portanto, não existiu nenhuma irregularidade nos pagamentos efetuados (peça 254, p. 35) ;
l) todas as pessoas que trabalharam na obra foram contratadas e remuneradas pela empresa executora, vencedora do certame, ao contrário do que alega a denúncia realizada pelo Ministério Público Estadual (peça 254, p. 35) ;
m) quanto à alegação de que a municipalidade ter assumido o vínculo empregatício relativo às pessoas que ingressaram com reclamações trabalhistas, pagando as parcelas reclamadas em sede de acordo homologado e com trânsito em julgado, tem-se que o município foi inserido no polo passivo dos processos trabalhistas, em decorrência de sua responsabilidade subsidiária, à luz da Súmula TST 331. Apesar de haver novo entendimento proferido após o julgamento da Ação Declaratória de Constitucionalidade 16, salienta-se que esse só passou a vigorar em 2011, data posterior à do convênio (peça 254, p. 36) ;
n) quanto às alegações dos funcionários, que teriam afirmado que eram contratadas e tinham suas tarefas determinadas por pessoas do município, salienta que, conforme entendimento do próprio TCU, declarações de terceiros têm baixo valor probante (peça 254, p. 37) ;
o) no âmbito da Justiça do Trabalho, o ônus probante da alegada existência de relação trabalhista é do empregado. Assim, meras declarações não são suficientes para configurar essa relação, sendo que nos autos não há prova documental que comprove pagamento direto do município aos trabalhadores (peça 254, p. 37) ;
p) a sede do Poder Executivo servia tão somente de ponto de referência para o pagamento pelo serviço prestado, não se correlacionando com a titularidade da obrigação remuneratória (peça 254, p. 38) ;
q) no item 75 da análise das alegações de defesa do recorrente, o TCU pontua que o recorrente é quem deveria provar que os funcionários não foram pagos pelo ente municipal, mas sim pela empresa. Ou seja, deseja o TCU que o recorrente produza uma prova negativa, quando, em verdade, tal prova caberia ao TCU, já que foi ele que afirmou que a obra foi paga com recursos do ente municipal, porém não apresenta provas da sua assertiva (peça 254, p. 38) .
Análise
23.2. Não assiste razão ao recorrente. Quanto à execução das obras contratadas, verifica-se que o acompanhamento da execução do convênio foi realizado mediante seis visitas técnicas, sendo três intermediárias e três finais (peça 7, p. 133-135) . Na primeira visita técnica final, apesar de ter sido verificado um percentual de execução de 42,72% da meta física, apenas 5,51 % do objetivo social havia sido alcançado, pois somente sete conjuntos estavam funcionando adequadamente com fossa e sumidouro. Na segunda visita técnica final, o parecer emitido apontava a não execução de serviços no montante de R$ 65.158,68. Por fim, a última visita técnica apontou que apenas 32 unidades com fossas e sumidouros foram executadas, representando, dessa forma, um percentual de execução, com alcance social e destino adequado dos dejetos, de apenas 25%.
23.3. Em seguida, a Funasa, ao analisar a prestação de contas do subconvênio, emitiu Parecer Financeiro concluindo que a prefeitura encontrava-se inadimplente, conforme Relatório de Visita Técnica Final, por só ter executado 25% da meta física do convênio. Adicionalmente, a documentação apresentada encontrava-se irregular e fora dos padrões exigidos pela Instrução Normativa 1/1997, constando as seguintes pendências: ausência do relatório de cumprimento do objeto, do termo de aceitação definitiva da obra, da relação de bens, bem como ausência de comprovação da devolução do saldo de R$ 1.087,00 e do valor impugnado pelo Laudo Final da Funasa, no montante de R$ 122.622,00 (peça 7, p. 199, 201) .
23.4. Posto isso, a Funasa concluiu que a Prefeitura Municipal de Conceição do Almeida encontrava-se inadimplente (peça 7, p. 201) . Por fim, mediante o Parecer Financeiro 34/2011, restou assente que, tendo em vista a não entrega dos relatórios financeiros exigidos, '...concluímos que financeiramente não há o que se aprovar, diante da omissão de documentos que comprovem as despesas realizadas (peça 7, p. 207) '.
23.5. A Instrução Normativa STN 1/1997 é clara ao considerar que a prestação de contas é composta tanto pela análise técnica, como também pela financeira, cabendo, assim, a aprovação sob ambos os aspectos, conforme preceitua o parágrafo 1º do art. 31, in verbis:
'§ 1º A prestação de contas parcial ou final será analisada e avaliada na unidade técnica responsável pelo programa do órgão ou entidade concedente que emitirá parecer sob os seguintes aspectos:
I - técnico - quanto à execução física e atingimento dos objetivos do convênio, podendo o setor competente valer-se de laudos de vistoria ou de informações obtidas junto a autoridades públicas do local de execução do convênio;
II - financeiro - quanto à correta e regular aplicação dos recursos do convênio.'
23.6. No caso em tela, além da inexecução de 75% da meta física, restou clara a inadequação da prestação de contas quanto à vertente financeira do subconvênio, o que justificou a impugnação da totalidade das despesas, em linha com o que determina a legislação que rege a matéria.
23.7. Nesse sentido, a jurisprudência desta Corte de Contas é clara quanto à necessidade de se comprovar, mediante documentação ilibada, não somente a regular execução da avença, mas também o indispensável nexo causal entre os recursos por ele geridos e os documentos de despesas aptos a confirmar o custeio, com recursos da União, dos bens produzidos e dos serviços realizados no ajuste, o que não ocorreu no caso em análise. A mera execução física do objeto ou de parte dele não comprova o regular emprego dos recursos de convênio firmado com a União (Acórdão 7200/2018-TCU-Segunda Câmara, relator Ministro Marcos Bemquerer; 9.544/2017-TCU-2ª Câmara, relator Ministro Augusto Nardes; 6.098/2017-TCU-1ª Câmara, relator Ministro Benjamin Zymler; 5.170/2015-TCU-1ª Câmara, relator Ministro Walton Alencar Rodrigues) .
23.8. No tocante aos argumentos de ausência de locupletamento ou conduta dolosa, impende registrar que a responsabilidade perante o TCU é de natureza subjetiva, caracterizada pela presença de simples culpa stricto sensu, prescindindo de evidenciação de conduta dolosa, má-fé ou enriquecimento indevido do gestor. Cabe ressaltar que a Lei Orgânica do TCU prevê que o julgamento pela irregularidade das contas poderá se dar, dentre outros, pela prática de ato de gestão ilegal, bem como de ocorrência de dano ao erário decorrente de ato de gestão ilegítimo ou antieconômico (art. 16, III, 'b' e 'c', da Lei 8.443/1992) , condutas claramente demonstradas nestes autos. Vê-se também que o dispositivo legal não requer vinculação entre as irregularidades que maculam as contas do gestor com supostos atos de improbidade administrativa por ele praticados (Acórdão 827/2019-TCU-Segunda Câmara, relatora Ministra Ana Arraes; 9.004/2018-TCU-1ª Câmara, relator Ministro Bruno Dantas; 635/2017-TCU-Plenário, relator Ministro Aroldo Cedraz; 6.943/2015-TCU-1ª Câmara, relator Ministro Bruno Dantas) .
23.9. Ademais, a jurisprudência desta Corte Federal de Contas possui entendimento no sentido de que a ausência de má-fé não significa presença de boa-fé. O exame da conduta dos agentes nos processos de controle externo deve se dar à luz do conceito da boa-fé objetiva, consistente na atuação conforme um padrão de conduta aceito como adequado e recomendável pelo meio social onde inserido o agente, e não na boa-fé subjetiva, relacionada ao estado mental no momento em que atuou, isto é, ao propósito presente na conduta. A boa-fé objetiva não perscruta o estado de consciência do agente no momento da ação, como faz a boa-fé subjetiva. Ou seja, o que importa não é a intenção, mas a adequação da conduta a um padrão esperado (Acórdão 3739/2019-TCU-Primeira Câmara, relator Ministro Bruno Dantas; 351/2019-TCU-Plenário, relator Ministro Vital do Rêgo; 6.317/2018-TCU-2ª Câmara, relatora Ministra Ana Arraes; 1.486/2012-TCU-2ª Câmara, relator Ministro Marcos Bemquerer) .
23.10. Contrariamente ao afirmado pelo responsável, os recursos federais repassados não foram adequadamente aplicados, restando evidenciado, portanto, o consequente dano ao erário, conforme já amplamente discutido nesta instrução.
23.11. Quanto aos questionamentos acerca dos documentos trazidos pelo MPE, cabe destacar que a atuação do TCU não está limitada às questões suscitadas por quem o provocou. O Tribunal, com base no princípio do impulso oficial, pode, por iniciativa própria, circunscrito às suas competências, dar seguimento à investigação relativa a fatos trazidos ao seu conhecimento, quando forem verificadas nos autos questões de interesse público a serem tuteladas pelo TCU, ante os princípios do impulso oficial, da verdade material e da indisponibilidade do interesse público.
23.12. No caso em tela, conforme já anteriormente destacado, tendo em vista se tratar da aplicação de recursos federais, não haveria como o Tribunal se omitir de sua atribuição precípua e constitucional de fiscalizar a aplicação de quaisquer recursos repassados pela União, mediante convênio, acordo, ajuste ou outros instrumentos congêneres, a Estado, ao Distrito Federal ou a Município, como prevê o art. 71, inciso VI, da Constituição Federal.
23.13. Por fim, sobre os questionamentos acerca da relação trabalhista dos operários das obras, tem-se que tais fatos não foram objeto de apuração nesta TCE, cuja condenação do recorrente deu-se por força da rejeição de sua prestação de contas, pelos motivos já previamente expostos.
23.14. Posto isso, tem-se que os argumentos apresentados não devem ser acolhidos.
CONCLUSÃO
24. Da análise anterior, conclui-se que:
a) as pretensões de ressarcimento ao erário fundadas em decisões do TCU são imprescritíveis;
b) não restou configurado bis in idem;
c) não restou configurado prejuízo à ampla defesa;
d) o prazo legal para guarda dos documentos somente começa a viger após a aprovação das respectivas contas;
e) as contas estão sob a competência do TCU;
f) a responsabilização dos recorrentes é adequada e está em consonância com a legislação vigente e a jurisprudência do TCU.
25. Assim, os argumentos apresentados não têm o condão de modificar a deliberação recorrida, impondo-se o desprovimento dos pedidos, mantendo-se inalterado o posicionamento do Tribunal.
PROPOSTA DE ENCAMINHAMENTO
26. Diante do exposto, com fundamento nos artigos 32, inciso I; e 33, da Lei 8.443/1992, submetem-se os autos à consideração superior, com posterior encaminhamento ao Ministério Público junto ao Tribunal de Contas da União e ao Gabinete do Relator, propondo:
a) conhecer dos recursos e, no mérito, negar-lhes provimento;
b) . comunicar a deliberação que vier a ser proferida por esta Corte aos recorrentes, à Fundação Nacional de Saúde, à Procuradoria da República no Estado da Bahia e aos demais interessados."
É o relatório.

8.1. Procuradoria-Geral do Estado, representando o Estado da Bahia.
8.2. Aluízio Cunha Baptista (22.581/OAB-BA) e outros, representando Companhia de Engenharia Hídrica e de Saneamento da Bahia - Cerb.  
8.3. Romeu Ramos Moreira Junior (48.522/OAB-BA) e outros, representando Joel de Souza Neiva.

Subprocurador-Geral Lucas Rocha Furtado.

TOMADA DE CONTAS ESPECIAL. CONVÊNIO CELEBRADO ENTRE A FUNDAÇÃO NACIONAL DE SAÚDE E O GOVERNO DO ESTADO DA BAHIA PARA EXECUÇÃO DE AÇÕES DE SANEAMENTO BÁSICO MUNICIPAL. CELEBRAÇÃO DE SUBCONVÊNIOS. NÃO CONSECUÇÃO DO OBJETIVO PACTUADO E IMPUGNAÇÃO TOTAL DAS DESPESAS. CITAÇÕES. REVELIA DE PARTE DOS RESPONSÁVEIS. REJEIÇÃO DAS ALEGAÇÕES DE DEFESA. ABERTURA DE NOVO E IMPRORROGÁVEL PRAZO PARA RECOHIMENTO DO DÉBITO. NÃO ATENDIMENTO. CONTAS IRREGULARES. DÉBITO INTEGRAL DE RESPONSABILIDADE DO CONVENENTE. DÉBITO PARCIAL DE RESPONSABILIDADE DOS MUNICÍPIOS. RECURSOS DE RECONSIDERAÇÃO. ARGUMENTOS INSUFICIENTES PARA REFORMA DO JULGADO. CONHECIMENTO E NEGATIVA DE PROVIMENTO.

TOMADA DE CONTAS ESPECIAL (TCE)

Secretaria de Recursos (Serur); Secretaria de Controle Externo de Tomada de Contas Especial (SecexTCE).

Em julgamento, recursos de reconsideração interpostos por Joel de Souza Neiva (ex-prefeito de Conceição do Almeida/BA, gestões 2001-2004 e 2005-2008) , pelo Estado da Bahia e pela Companhia de Engenharia Hídrica e de Saneamento da Bahia (Cerb) contra o Acórdão 3018/2019-TCU-Primeira Câmara, por meio do qual o Tribunal julgou irregulares as contas do primeiro recorrente e condenou-o em débito, solidariamente com os demais, no valor histórico de R$ 163.050,00. O Estado da Bahia e a Cerb foram, ainda, condenados ao pagamento de débito solidariamente com outro responsável, no valor histórico de R$ 178.818,50.
A tomada de contas especial de que tratam os autos foi instaurada pela Fundação Nacional de Saúde (Funasa) em virtude de irregularidades na aplicação dos recursos do Convênio 67/2001 (Siafi 422991) , celebrado entre a fundação e o Governo do Estado da Bahia, por intermédio da então Secretaria de Estado de Infraestrutura da Bahia (Seinfra/BA) , tendo por objeto a execução de obras de saneamento básico em municípios do estado.
O convênio contemplava, ainda, a Empresa Baiana de Água e Saneamento e a Cerb como entidades executoras e possibilitava a transferência de recursos a municípios por meio da celebração de subconvênios.
No âmbito do TCU, o objeto do Convênio 67/2001 foi tratado, inicialmente, em representações que noticiaram possíveis irregularidades na aplicação dos recursos dos subconvênios firmados entre a Cerb e os municípios de Ribeira do Amparo (subconvênio 92/2002) e Conceição do Almeida (subconvênio 128/2002) . Essas representações resultaram nos Acórdãos 3.802/2009 e 4.562/2010, ambos da Primeira Câmara, por meio do qual o Tribunal determinou que a Funasa instaurasse a tomada de contas especial objeto dos presentes autos.
Após concluir pela não consecução do objetivo pactuado no subconvênio 92/2002 e pela impugnação total das despesas do subconvênio 128/2002, este Tribunal prolatou o Acórdão 3018/2019-TCU-Primeira Câmara, ora combatido.
Nesta oportunidade, os recorrentes alegam, em síntese, que:
2.1. restaria configurada a prescrição da pretensão de ressarcimento;
2.2. haveria risco de conflito de decisões entre as esferas administrativa e judicial e a possível ocorrência de bis in idem;
2.3. o prazo legal para guarda dos documentos teria vencido;
2.4. as contas deveriam ser consideradas iliquidáveis, ante alegado transcurso de prazo superior a dez anos;
2.5. as contas estariam sob a competência do Tribunal de Contas Estadual;
2.6. teria havido prejuízo à ampla defesa, devido à não individualização da conduta atribuível ao Estado da Bahia;
2.7. teria havido afronta ao princípio da isonomia, em razão da distinção entre as obrigações da Funasa e da Cerb;
2.8. a execução do Convênio 128/2002 teria sido regular, com a aplicação dos recursos na construção dos módulos sanitários previstos, ainda que com algumas alterações de projeto; e
2.9. a documentação oriunda do Ministério Público Estadual conteria vícios insanáveis. 
Após examinar as razões recursais, a Secretaria de Recursos concluiu que não foram trazidos elementos suficientes para alterar a deliberação recorrida, razão pela qual, com a concordância do Ministério Público junto ao TCU, propõe o conhecimento e o não provimento dos apelos recursais.
Preliminarmente, ratifico os despachos exarados no sentido de que os presentes recursos merecem ser conhecidos, porquanto preenchem os requisitos de admissibilidade previstos nos arts. 32, inciso I, e 33 da Lei 8.443/1992.
Quanto ao mérito, concordo com a análise empreendida pela secretaria especializada, transcrita no relatório precedente, a qual enfrentou e afastou com propriedade cada um dos argumentos apresentados pelos recorrentes, razão pela qual incorporo seus fundamentos às minhas razões de decidir, sem prejuízo das seguintes considerações.
O Convênio 67/2001, embora tenha contemplado múltiplos partícipes, estabeleceu claramente as responsabilidades e obrigações de cada um deles, conforme disposto em suas cláusulas. 
Assim, cabia ao Governo do Estado da Bahia executar o objeto conveniado, prestar contas dos recursos recebidos e restituí-los aos cofres da concedente em caso de não execução do objeto pactuado, de ausência de prestação de contas ou de aplicação de recursos com desvio de finalidade. Por sua vez, a Cerb, além de executar as ações necessárias à consecução do objeto do convênio, comprometeu-se a responder solidariamente pelo cumprimento in totum da prestação de contas do ajuste.
Nesse sentido, ante as irregularidades constatadas nas prestações de contas, é cabível a responsabilização solidária das entidades estaduais pelo débito apurado, em linha com os Acórdão 4188/2016-TCU-Segunda Câmara, 13.193/2016-TCU-Segunda Câmara, 4.718/2008-TCU-Segunda Câmara, 2.713/2008-TCU-Plenário, 1.389/2008-TCU-Primeira Câmara, 308/2003-TCU-Plenário e 447/2003-TCU-Primeira Câmara.
Os termos do referido convênio já estabeleciam ainda a lista dos municípios a serem beneficiados com os recursos repassados pela Funasa ao Governo do Estado da Bahia. Além disso, os subconvênios celebrados com os municípios continham cláusula específica vinculando a origem dos recursos ao Convênio 67/2001. Portanto, não há como se afastar a jurisdição desta Corte de Contas sobre os recursos aplicados pelos municípios no caso em análise.
No tocante ao risco de conflito de decisões entre as esferas administrativa e judicial, endosso a análise transcrita no relatório precedente, no sentido de reafirmar a jurisdição desta Corte de Contas ante o princípio da independência das instâncias. Ademais, caso ocorram condenações nas diferentes esferas, o ressarcimento do débito em umas das instâncias serve para comprovação perante o juízo de execução de forma a evitar o duplo pagamento.
Em relação à prescrição do débito, julgo importante tecer algumas considerações, em complemento à análise da unidade instrutora. Sabe-se que, há tempos, este Tribunal, baseado em precedentes do STF e na interpretação do art. 37, § 5º, da Constituição Federal de 1988, tem adotado o entendimento, consolidado na súmula 282, de que "as ações de ressarcimento movidas pelo Estado contra os agentes causadores de danos ao erário são imprescritíveis". 
Ocorre que, recentemente, o Supremo Tribunal Federal (STF) , ao julgar o Recurso Extraordinário 636.886/AL, fixou, com repercussão geral, o seguinte enunciado para o Tema 899: "É prescritível a pretensão de ressarcimento ao erário fundada em decisão de Tribunal de Contas".  
Entendo que esse recente julgado do STF deve ensejar a revisão da jurisprudência deste Tribunal. 
No entanto, reconheço que, nos moldes em que foi fixada a tese da Suprema Corte, existem muitas dúvidas e lacunas a serem sanadas, que tornam extremamente difícil a sua imediata aplicação, de forma genérica e abrangente, aos processos que tramitam neste Tribunal. Dada a ausência de lei específica, não há prazo prescricional estabelecido - em lei ou mesmo pela Suprema Corte - para a atuação do TCU no que diz respeito à apuração de dano ao erário, bem como sobre como se daria o início da contagem e as interrupções desse prazo. 
Ademais, embora o verbete já tenha sido publicado, a decisão ainda é passível de impugnação mediante Embargos de Declaração, possibilitando o esclarecimento dessas questões ou mesmo a modulação de efeitos, com impacto nos processos em curso. 
Até que sobrevenham todos esses esclarecimentos e definições, embora desejável, não é possível a imediata aplicação, com a devida segurança, da tese fixada pelo STF no âmbito do TCU. Por outro lado, não se pode deixar de dar encaminhamento aos incontáveis processos que tangenciam essa discussão neste Tribunal.   
Dessa forma, tenho me curvado à compreensão dos meus pares pela manutenção, por ora, do entendimento que há anos vem sendo adotado pelo TCU e pelo próprio STF, no sentido de considerar imprescritíveis as ações de ressarcimento ao erário. 
Não se trata, cabe registrar, de desrespeito ou ignorância ao entendimento firmado pela Suprema Corte, tampouco de se fixar qualquer jurisprudência sobre a sua abrangência neste momento. Apenas entendo que, considerando a indefinição e a possiblidade de modulação da decisão, não seria produtivo, e causaria enorme incerteza, se este Tribunal revisse sua atuação e logo depois a alterasse novamente. 
Independentemente dessa discussão, cabe observar que, no presente caso, não se verificou que os prazos transcorridos tenham excedido o prazo exigido para a guarda dos documentos do convênio ou o prazo em que se dispensa a instauração da TCE. Como bem observado pela unidade instrutora, o prazo de 5 anos para que os documentos fiscais do convênio fiquem à disposição dos órgãos de controle interno e externo deve ser contado a partir da aprovação da prestação ou tomada de contas, aprovação essa que não ocorreu.
Já no que se refere à dispensa de instauração da TCE após o prazo de 10 anos, conforme previsto no art. 6º, inciso II, da IN-TCU 71/2012, além de ser uma faculdade conferida à autoridade administrativa, no caso vertente essa possibilidade não poderia ser aplicada. O subconvênio 128/2002, celebrado com o município de Conceição do Almeida, recebeu o último repasse de recursos em 12/5/2003, porém o ajuste teve vigência até 31/5/2005 (peça 7, p. 155) . Na fase interna da TCE, o ex-prefeito, Joel de Souza Neiva, foi notificado pela Funasa em 7/7/2011 acerca da não aprovação da aplicação dos recursos do subconvênio (peça 7, p. 241-243 e 303-305) . Portanto, não houve o transcurso de mais de 10 anos entre a data provável de ocorrência do dano e a primeira notificação dos responsáveis pela autoridade administrativa competente. Acrescento ainda que, já no âmbito deste Tribunal, a citação do responsável foi autorizada mediante despacho de 30/11/2014 (peça 15) .
Vale ressaltar também que o longo decurso de tempo para instauração da tomada de contas especial não é, por si só, razão suficiente para levar à presunção de prejuízo à ampla defesa e, por consequência, a se considerarem iliquidáveis as contas. Eventual impedimento à plenitude do exercício de defesa, ou mesmo dificuldade na sua realização, deve estará caracterizado em cada situação, a partir das circunstâncias do caso concreto. 
Por fim, no que tange à execução do objeto do subconvênio 128/2002, os argumentos apresentados pelo recorrente não permitem afastar o débito a ele imputado. Ainda que a Funasa tenha atestado a execução de 25% das obras, conforme Relatório e Parecer Técnico Finais (peça 7, p. 296-298) , e que o recorrente alegue a aplicação integral dos recursos do subconvênio na execução do objeto, porém com alterações de especificações, o fato é que a impugnação total das despesas foi decorrente de irregularidades relacionadas à análise financeira da prestação de contas (peça 7, p. 199-207.
Nesse sentido, a jurisprudência desta Corte de Contas é clara quanto à necessidade de se comprovar não somente a regular execução da avença, mas, também, o indispensável nexo causal entre os recursos repassados e as despesas realizadas. A mera execução física do objeto, ou de parte dele, não comprova o regular emprego dos recursos de convênio firmado com a União.
Sendo assim, ante a ausência de elementos capazes de alterar o juízo anteriormente formulado, não é possível reformar o julgado, como pretendem os recorrentes.
Feitas essas considerações, entendo que se deve conhecer e negar provimento aos presentes recursos, mantendo-se inalterada a deliberação ora combatida.
Ante o exposto, voto por que o Tribunal adote o Acórdão que ora submeto à deliberação deste Colegiado.
TCU, Sala das Sessões Ministro Luciano Brandão Alves de Souza, em 29 de setembro de 2020.
Ministro BRUNO DANTAS 
Relator